---
title: "Cosa determina il prezzo di uno skipass?"
subtitle: "Analisi statistica su 499 comprensori sciistici nel mondo"
author: "Alessandro Macchi, Riccardo Mariani, Angel Mendoza, Marco Procopio"
output:
  html_document:
    theme: flatly
    toc: true
    toc_float: true
    toc_depth: 3
    number_sections: true
    code_folding: show
    df_print: paged
lang: it
---

```{r setup, include=FALSE}
knitr::opts_chunk$set(
  echo = TRUE,
  message = FALSE,
  warning = FALSE,
  fig.align = "center",
  fig.width = 7,
  fig.height = 5
)
```

# Obiettivo dell'analisi

Il prezzo è la nostra variabile da spiegare; altitudine, Paese,
servizi, neve ecc possono essere i fattori esplicativi. Per ragionare in modo
ordinato raggruppiamo i candidati in quattro analisi su come il prezzo cambia.

## LE quattro analisi

1. **La montagna in sé** — comprensori più grandi e più alti costano di più?
2. **Geografia e ricchezza** — la posizione e la ricchezza del Paese guidano il prezzo?
3. **Servizi e posizionamento** — gli extra (snowpark, sci estivo…) giustificano un sovrapprezzo?
4. **La neve** — più neve significa prezzo più alto?

## Librerie

```{r librerie}
# install.packages("rio")
# install.packages("dplyr")
# install.packages("rcompanion")
# install.packages("ggplot2")
library(rio)          
library(dplyr)        
library(rcompanion)   
library(ggplot2)      
```

```{r colore-casa}
blue <- "#2c7fb8"
```
# Importazione e pulizia dei dati

*Ski Resorts* (Kaggle): 499 comprensori, 25 variabili (posizione, struttura,
servizi, prezzo). Il file viene letto come **Latin-1** perché i nomi dei
comprensori contengono caratteri accentati (é, ü, ñ). Un file separato,
`snow.csv`, contiene la copertura nevosa mensile del 2022 per coordinata.

```{r import-resorts}
resorts <- import("data/resorts.csv", encoding = "Latin-1")

str(resorts)
nrow(resorts)
ncol(resorts)
```

## Pulizia e preparazione

```{r summary-iniziale}
summary(resorts)
table(resorts$Continent)
```

Il campione è prevalentemente europeo (360 su 499) e nordamericano (98); Oceania
(10) e Sud America (7) sono sottorappresentati.

## Individuare i valori mancanti

```{r na-espliciti}
apply(resorts, 2, function(x) sum(is.na(x)))
```

Ora c'è la ricera degli NA, vista la grande quantità di zeri

```{r zeri-nascosti}
colonne_num <- sapply(resorts, is.numeric)
apply(resorts[, colonne_num], 2, function(x) sum(x == 0, na.rm = TRUE))
```

**Interpretazione degli zeri trovati:**

- `Price`: 9 zeri → impossibile (uno skipass non può essere gratis) → **NA mascherati**
- `Total lifts`: 1 zero → impossibile (un comprensorio ha bisogno di impianti) → **NA mascherato**
- `Beginner / Intermediate / Difficult slopes`: plausibile (un comprensorio può non avere un livello di difficoltà)
- `Snow cannons` (226), `Gondola lifts` (175): plausibile (i piccoli comprensori spesso ne sono privi)
- `Longest run` (212): sospetto ma ambiguo, per ora lo manteniamo

```{r zeri-a-na}
#conversione degli zeri in NA
resorts$Price <- ifelse(resorts$Price == 0, NA, resorts$Price)
resorts$`Total lifts` <- ifelse(resorts$`Total lifts` == 0, NA, resorts$`Total lifts`)

#conversione del prezzo dello skipass da EUR a USD (1 EUR = 1,053 USD)
EUR_USD_2022 <- 1.053
resorts$Price <- resorts$Price * EUR_USD_2022

apply(resorts, 2, function(x) sum(is.na(x)))
```

## La variabile `Season`

Il campo grezzo contiene decine di stringhe disordinate (intervalli di mesi) più
27 voci marcate come `"Unknown"`.

```{r season-grezza}
table(resorts$Season)
length(unique(resorts$Season))
```

Raggruppiamo i mesi nella stagione effettiva:

- **Winter_Only**: stagione invernale (nov–mag)
- **Summer_Only**: solo mesi estivi (ghiacciai)
- **Multi_Season**: aperto sia in inverno sia in estate
- **Year_Round**: aperto tutto l'anno
- **NA**: in precedenza "Unknown"

```{r season-ricodifica}
# Definizione dei valori per ciascuna categoria
seasons_winter <- c("December - April", "November - April", "December - March",
                    "November - May", "October - May", "December - May",
                    "October - April", "April", "October - June", "September - June",
                    "September - May", "March", "December", "July - April",
                    "November - June", "September - April", "November - March")

seasons_summer <- c("June - October", "June - September", "July - September",
                    "May - September", "July", "May - October", "May",
                    "July - October")

seasons_multi <- c("November - May, June - August",
                   "December - April, June - August, October - November",
                   "October - November, December - May, June - October")

resorts$Season <- ifelse(resorts$Season == "Unknown", NA,
                  ifelse(resorts$Season == "Year-round", "Year_Round",
                  ifelse(resorts$Season %in% seasons_multi, "Multi_Season",
                  ifelse(resorts$Season %in% seasons_summer, "Summer_Only",
                  ifelse(resorts$Season %in% seasons_winter, "Winter_Only", NA)))))

table(resorts$Season, useNA = "ifany")
```

## Variabili derivate

Creiamo quelle che riteniamo utili: il **dislivello** (`Vertical_Drop`) e una
**fascia di altitudine** (`Altitude_Band`), che catturano l'idea di "quanta
montagna c'è" più direttamente delle colonne grezze.

```{r variabili-derivate}
resorts <- mutate(resorts, Vertical_Drop = `Highest point` - `Lowest point`)

resorts$Altitude_Band <- cut(resorts$`Highest point`,
                             breaks = c(0, 1500, 2500, 3500, 5000),
                             labels = c("Low", "Medium", "High", "Very_High"))

table(resorts$Altitude_Band)
```

## Caricamento del dataset esterno

Per testare l'analisi 2 servono dati economici a livello di Paese che il file
dei comprensori non contiene. Aggiungiamo un indicatore della **Banca Mondiale
(2022)**:

- **PIL pro capite** 

> Il fattore di conversione **PPP** della Banca Mondiale è un
> *conversion factor* in unità di valuta locale per dollaro internazionale, quindi
> i suoi valori tra Paesi riflettono la denominazione della valuta.

### Preparazione del file della Banca Mondiale

Si tiene Paese + valore 2022, allinea i nomi dei Paesi a quelli del dataset dei comprensori e
scrive un file ordinato a due colonne. 

```{r pulizia-worldbank}
clean_worldbank <- function(path_raw, value_name, year = "2022") {
  raw <- import(path_raw, skip = 4, header = TRUE)   # salta le 4 righe di preambolo

  clean <- data.frame(
    Country = raw[["Country Name"]],
    value   = as.numeric(raw[[year]]),
    stringsAsFactors = FALSE
  )
  names(clean)[2] <- value_name

  rename_map <- c(
    "Czechia"             = "Czech Republic",
    "Korea, Rep."         = "South Korea",
    "Russian Federation"  = "Russia",
    "Slovak Republic"     = "Slovakia",
    "Turkiye"             = "Turkey",
    "Iran, Islamic Rep."  = "Iran",
    "Kyrgyz Republic"     = "Kyrgyzstan"
  )
  to_fix <- clean$Country %in% names(rename_map)
  clean$Country[to_fix] <- rename_map[clean$Country[to_fix]]

  clean
}

gdp_clean <- clean_worldbank("data/gdp_per_capita_raw.csv", "GDP_per_capita")
export(gdp_clean, "data/gdp_per_capita_clean.csv")
```

```{r merge-worldbank}
gdp <- import("data/gdp_per_capita_clean.csv")

resorts <- merge(resorts, gdp, by = "Country", all.x = TRUE)

#qui i paesi che non hanno trovato corrispondenza
unique(resorts$Country[is.na(resorts$GDP_per_capita)])
```

L'allineamento dei nomi è gestito da `rename_map`. Dopo il merge ogni Paese ha
il valore del PIL pro capite.

# Panoramica descrittiva

```{r istogramma-prezzo}
p_price <- ggplot(filter(resorts, !is.na(Price)), aes(x = Price)) +
  geom_histogram(binwidth = 5, fill = blue, colour = "white") +
  labs(title = "Distribuzione dei prezzi degli skipass",
       subtitle = "Distribuzione asimmetrica a destra",
       x = "Prezzo (USD)", y = "Numero di comprensori") +
  theme_minimal()

p_price
```

La **media (~52 $) supera la mediana (48 $)** → distribuzione **asimmetrica a
destra**: pochi comprensori premium tirano su il valore medio. La maggioranza
dei prezzi si concentra tra 32 e 63 $.

# Analisi 1 — La montagna 

**Ipotesi:** i comprensori più grandi/alti costano di più (più terreno, più
infrastrutture da mantenere).

## Test di correlazione

- H0: correlazione = 0 (nessuna relazione lineare)
- H1: correlazione ≠ 0

```{r correlazioni-montagna}
# Prezzo vs altitudine massima
cor.test(resorts$`Highest point`, resorts$Price, use = "pairwise.complete.obs")

# Prezzo vs numero totale di piste
cor.test(resorts$`Total slopes`, resorts$Price, use = "pairwise.complete.obs")

# Prezzo vs numero totale di impianti
cor.test(resorts$`Total lifts`, resorts$Price, use = "pairwise.complete.obs")

# Prezzo vs dislivello
cor.test(resorts$Vertical_Drop, resorts$Price, use = "pairwise.complete.obs")
```

```{r grafico-altitudine}
p_alt <- ggplot(filter(resorts, !is.na(Price)),
                aes(x = `Highest point`, y = Price)) +
  geom_point(alpha = 0.4, colour = blue) +
  labs(title = "Prezzo vs altitudine massima",
       x = "Punto più alto (m)", y = "Prezzo (USD)") +
  theme_minimal()

p_alt
```

**Risultati:**

- `Highest point`: r ≈ 0,41, p < 0,001 → positiva moderata
- `Total slopes`: r ≈ 0,31, p < 0,001 → positiva moderata
- `Total lifts`: r ≈ 0,10, p ≈ 0,02 → debole ma significativa
- `Vertical_Drop`: r ≈ 0,17, p < 0,001 → debole ma significativa

Predittore singolo più forte: **l'altitudine massima**.

## ANOVA: prezzo per fascia di altitudine

- H0: prezzo medio uguale tra le fasce di altitudine
- H1: almeno una fascia differisce

```{r anova-altitudine}
anova_altitude <- aov(Price ~ Altitude_Band, data = resorts)
summary(anova_altitude)
TukeyHSD(anova_altitude)
```

## Conclusione preliminare — analisi 1

> L'altitudine massima e il numero di piste sono legati positivamente al prezzo,
> ma solo in modo moderato: "più grande = più caro" è solo una parte della
> storia. Il divario tra la fascia "Very High" e la "Low" arriva a ~43 $.

# analisi 2 — Geografia e ricchezza

**Ipotesi:** i prezzi variano per regione a causa del contesto economico di ogni
Paese (potere d'acquisto, costo della vita, mercato turistico).

## Prezzo per continente

```{r descrittiva-continente}
resorts %>%
  group_by(Continent) %>%
  summarise(
    N       = n(),
    Media   = round(mean(Price, na.rm = TRUE), 1),
    Mediana = round(median(Price, na.rm = TRUE), 1),
    DS      = round(sd(Price, na.rm = TRUE), 1)
  )
```

## ANOVA: prezzo per continente

- H0: il prezzo medio è uguale in tutti i continenti
- H1: almeno un continente ha un prezzo medio significativamente diverso

```{r anova-continente}
anova_continent <- aov(Price ~ Continent, data = resorts)
summary(anova_continent)
```

### Cosa ci dice l'analisi

I prezzi **non sono uguali** tra i continenti — le differenze sono ampie e consistenti.

Confrontando ogni continente con l'**Europa** (riferimento, 360 comprensori):

| Continente | Prezzo medio | Differenza vs Europa | Conclusione |
|---|---|---|---|
| Nord America | ~$82 | **+$38** | Molto più caro |
| Oceania | ~$74 | **+$30** | Più caro |
| Sud America | ~$60 | +$16 | Leggermente più caro (al limite) |
| Asia | ~$41 | +$3 | Praticamente uguale |

> **Messaggio chiave:** il Nord America è in una categoria a sé — uno skipass lì costa quasi il **doppio** rispetto a Europa e Asia. È il divario più grande trovato nell'intero studio.

```{r grafico-barre-continente, fig.width=8, fig.height=5}
cont_summary <- resorts %>%
  filter(!is.na(Price), !is.na(Continent)) %>%
  group_by(Continent) %>%
  summarise(Prezzo_medio = round(mean(Price, na.rm = TRUE), 1), .groups = "drop")

ggplot(cont_summary,
       aes(x = reorder(Continent, Prezzo_medio), y = Prezzo_medio)) +
  geom_col(fill = blue, width = 0.65) +
  geom_text(aes(label = paste0("$ ", Prezzo_medio)),
            hjust = -0.12, fontface = "bold", size = 4.2, colour = "gray20") +
  coord_flip() +
  scale_y_continuous(limits = c(0, max(cont_summary$Prezzo_medio) * 1.28),
                     labels = function(x) paste0("$ ", x)) +
  labs(
    title    = "Il Nord America è il continente più caro",
    subtitle = "Prezzo medio dello skipass per continente (USD)",
    x        = NULL,
    y        = "Prezzo medio (USD)",
    caption  = "499 comprensori sciistici nel mondo | dati 2022/23"
  ) +
  theme_minimal(base_size = 13) +
  theme(
    panel.grid.major.y = element_blank(),
    plot.title         = element_text(face = "bold", size = 14),
    plot.subtitle      = element_text(colour = "gray45", size = 11),
    plot.caption       = element_text(colour = "gray60", size = 9)
  )
```

```{r grafico-boxplot-continente, fig.width=7, fig.height=5}
cont_data <- filter(resorts, !is.na(Price) & !is.na(Continent))
ggplot(cont_data,
       aes(x = reorder(Continent, Price, FUN = median),
           y = Price, fill = Continent)) +
  geom_boxplot(show.legend = FALSE) +
  labs(title = "Distribuzione dei prezzi per continente",
       subtitle = "Il Nord America ha sia prezzi più alti sia maggiore variabilità",
       x = NULL, y = "Prezzo (USD)") +
  theme_minimal()
```

## Correlazione con la ricchezza nazionale

I prezzi riflettono quanto è ricco il Paese? Sia `Price` sia il PIL pro capite
sono espressi in dollari USA, quindi il confronto avviene in un'unica valuta.

- H0: nessuna relazione lineare tra PIL pro capite e prezzo
- H1: esiste una relazione lineare tra PIL pro capite e prezzo

```{r correlazioni-economia}
cor.test(resorts$GDP_per_capita, resorts$Price, use = "pairwise.complete.obs")
```

## Conclusione — analisi 2

> È il fattore più forte dell'intero studio (ANOVA F ≈ 116,7, p < 0,001). I
> comprensori nordamericani fanno pagare in media **~38 $ in più** di quelli
> europei, il divario più ampio dell'analisi. La ricchezza del Paese conta (PIL:
> r ≈ 0,46, p < 0,001): a muovere il prezzo è la ricchezza nazionale.

# analisi 3 — Servizi e posizionamento commerciale

**Ipotesi:** i servizi aggiuntivi (snowpark, sci notturno, sci estivo, strutture
per famiglie) impongono un sovrapprezzo perché rivolti a segmenti di clientela
disposti a pagare di più.

## Distribuzione delle variabili di servizio

```{r distribuzione-servizi}
table(resorts$Snowparks)
table(resorts$Nightskiing)
table(resorts$`Summer skiing`)
table(resorts$`Child friendly`)
```

## T-test: prezzo per ciascun servizio

**Ipotesi (per ciascun servizio):**

- H0: il prezzo medio è uguale per i comprensori con vs senza il servizio
- H1: il prezzo medio differisce tra comprensori con vs senza il servizio

```{r ttest-servizi}
# Snowpark
t.test(resorts$Price[resorts$Snowparks == "Yes"],
       resorts$Price[resorts$Snowparks == "No"])

# Sci notturno
t.test(resorts$Price[resorts$Nightskiing == "Yes"],
       resorts$Price[resorts$Nightskiing == "No"])

# Sci estivo
t.test(resorts$Price[resorts$`Summer skiing` == "Yes"],
       resorts$Price[resorts$`Summer skiing` == "No"])

# Adatto ai bambini
t.test(resorts$Price[resorts$`Child friendly` == "Yes"],
       resorts$Price[resorts$`Child friendly` == "No"])
```

## ANOVA: prezzo per stagionalità

`Year_Round` e `Multi_Season` sono minuscole (4 ciascuna), quindi questo è
esplorativo.

- H0: prezzo medio uguale tra i tipi di stagionalità
- H1: almeno uno differisce

```{r anova-stagione}
anova_season <- aov(Price ~ Season, data = resorts)
summary(anova_season)
TukeyHSD(anova_season)
```

## Conclusione preliminare — analisi 3

> I servizi non sono un sovrapprezzo uniforme. Lo **snowpark** aggiunge un premio
> reale di **~10 $** (54,6 vs 44,8 $, p < 0,001); **sci notturno** (p ≈ 0,52) e
> **adatto ai bambini** (p ≈ 0,75, quasi universale: 495/499) non aggiungono
> nulla. Lo **sci estivo** sembra un premio di +14 $ ma è in realtà un fattore geografico.

# analisi 4 — La neve vera e propria

**Ipotesi:** i comprensori con copertura nevosa naturale più affidabile possono
fare pagare di più perché offrono un'esperienza migliore e più prevedibile.

## Caricamento del dataset della neve

```{r import-snow}
snow <- import("data/snow.csv")
str(snow)
nrow(snow)
# Valori di neve mensili per punto della griglia: Month, Latitude, Longitude, Snow (2022)
```

## Aggregazione della neve per comprensorio

I valori di neve stanno su una griglia regolare di 0,25° i cui **centri di cella**
cadono su offset di .125 (es. 63.125, 68.875). Agganciamo ogni coordinata di
comprensorio al centro della cella che la contiene, aggreghiamo la neve per cella
e la colleghiamo a ciascun comprensorio. (Arrotondare al reticolo
.0/.25/.5/.75, come fa `round(x * 4) / 4`, disallinea dalla griglia e fa
corrispondere solo 125/499 comprensori.)

```{r aggrega-snow}
# La neve sta su una griglia regolare di 0,25° i cui CENTRI di cella cadono
# su offset di .125 (es. 63.125, 68.875), non sul reticolo .0/.25/.5/.75.
# Arrotondare con round(x * 4) / 4 aggancia quindi al reticolo sbagliato e
# fa cadere i punti neve sui confini di arrotondamento .5, così solo 125/499
# comprensori corrispondono. Invece agganciamo ogni coordinata al centro
# della cella di 0,25° che la contiene, così comprensori e neve condividono
# le stesse chiavi.
snap_grid <- function(x) floor(x / 0.25) * 0.25 + 0.125

snow_agg <- snow %>%
  mutate(Lat_key = snap_grid(Latitude),
         Lon_key = snap_grid(Longitude)) %>%
  group_by(Lat_key, Lon_key) %>%
  summarise(Mean_Snow = mean(Snow, na.rm = TRUE),
            Max_Snow = max(Snow, na.rm = TRUE),
            .groups = "drop")

# Aggiungi le stesse chiavi ai comprensori, poi unisci la neve
resorts <- mutate(resorts,
                  Lat_key = snap_grid(Latitude),
                  Lon_key = snap_grid(Longitude))
resorts <- merge(resorts, snow_agg,
                 by = c("Lat_key", "Lon_key"), all.x = TRUE)

sum(!is.na(resorts$Mean_Snow))   # comprensori corrispondenti
```

## Correlazione: neve vs prezzo

**Ipotesi:**

- H0: nessuna relazione lineare tra copertura nevosa e prezzo
- H1: esiste una relazione lineare tra copertura nevosa e prezzo

```{r correlazione-neve}
cor.test(resorts$Mean_Snow, resorts$Price, use = "pairwise.complete.obs")
```

```{r grafico-neve}
# Neve vs prezzo (analisi 4) - Codice Corretto
snow_plot_data <- filter(resorts, !is.na(Mean_Snow) & !is.na(Price))

p_snow <- ggplot(snow_plot_data, aes(x = Mean_Snow, y = Price)) +
  geom_point(alpha = 0.5, colour = "blue") + # Messo "blue" tra virgolette per evitare errori
  
  # Questa riga aggiunge la retta di regressione lineare (tendenza)
  geom_smooth(method = "lm", se = TRUE, colour = "darkblue", fill = "lightblue") + 
  
  labs(title = "Copertura nevosa vs prezzo",
       subtitle = "Relazione debole ma reale (r = 0.15, p = 0.0009)",
       x = "Copertura nevosa media", y = "Prezzo (USD)") +
  theme_minimal()

p_snow
```

## Conclusione preliminare — analisi 4

> La copertura nevosa segue l'altitudine/latitudine più che il prezzo: la
> "affidabilità della neve" è in gran parte già incorporata nel prezzo
> attraverso l'altitudine. Il legame bivariato con il prezzo è debole: più che la
> neve in sé, a contare è la quota.

# Sintesi: classifica degli analisi

## Tabella riepilogativa

```{r tabella-sintesi}
# Consolida ogni risultato bivariato delle Sezioni 4-7 in un'unica tabella.
summary_table <- data.frame(
  Factor = c(
    "Altitudine massima (Punto più alto)",
    "Totale piste",
    "Totale impianti",
    "Dislivello",
    "Fascia di altitudine",
    "Continente",
    "Ricchezza nazionale (PIL pro capite)",
    "Presenza snowpark",
    "Sci notturno",
    "Sci estivo",
    "Adatto ai bambini",
    "Stagionalità (Stagione)",
    "Copertura nevosa vs prezzo"
  ),
  Test_Type = c(
    "Correlazione", "Correlazione", "Correlazione", "Correlazione",
    "ANOVA", "ANOVA", "Correlazione",
    "T-test", "T-test", "T-test", "T-test",
    "ANOVA", "Correlazione"
  ),
  Statistic = c(
    0.41, 0.31, 0.10, 0.17,          # valori r
    41.21,                            # F (fascia altitudine)
    116.70,                           # F (continente)
    0.45,                             # r (PIL pro capite)
    4.43, -0.64, 4.13, 0.35,          # valori t (servizi)
    2.92,                             # F (stagione)
    0.15                              # r (neve vs prezzo)
  ),
  P_value = c(
    "<0.001", "<0.001", "0.022", "<0.001",
    "<0.001", "<0.001", "<0.001",
    "<0.001", "0.525", "<0.001", "0.751",
    "0.034", "<0.001"
  ),
  Effect_Strength = c(
    "Moderato", "Moderato", "Debole", "Debole",
    "Moderato", "Forte", "Moderato",
    "Moderato", "Trascurabile", "Moderato", "Trascurabile",
    "Debole", "Debole"
  ),
  Interpretation = c(
    "Comprensori più alti costano di più; predittore numerico singolo più forte (r = 0,41).",
    "Aree sciabili più grandi costano di più, ma il legame è solo moderato (r = 0,31).",
    "Il numero di impianti è appena legato al prezzo (r = 0,10).",
    "Il dislivello ha un legame positivo debole con il prezzo (r = 0,17).",
    "Il prezzo sale tra le fasce di altitudine: Very High è ~43 $ sopra Low.",
    "Il divario più grande di tutti: Nord America ~+38 $ vs Europa.",
    "Nei Paesi più ricchi i prezzi salgono (r = 0,45).",
    "Lo snowpark aggiunge un premio reale di ~10 $ (54,6 vs 44,8).",
    "Nessuna differenza di prezzo tra comprensori con vs senza sci notturno.",
    "Apparente premio di +14 $, ma confuso con emisfero / ghiacciai.",
    "Quasi universale (495/499): nessun contrasto utile, non significativo.",
    "La stagionalità muove appena il prezzo; effetto piccolo e al limite.",
    "Legame positivo debole ma significativo (r = 0,15); risente di collinearità con l'altezza."
  ),
  stringsAsFactors = FALSE
)

summary_table
```

## Interpretazione: classifica degli analisi

**I tre principali motori del prezzo.**

- **Continente** — il fattore più forte (ANOVA F = 116,7, p < 0,001): i
  comprensori nordamericani fanno pagare ~38 $ più di quelli europei, il divario
  più ampio dello studio.
- **Ricchezza nazionale** (PIL pro capite, r = 0,46, p < 0,001) — i Paesi più
  ricchi fanno pagare di più.
- **Altitudine massima** — la correlazione numerica più forte (r = 0,41, p < 0,001)
  e chiara tra le fasce (F = 41,2; "Very High" ~43 $ sopra "Low").

**Dimensione del comprensorio** (totale piste, r = 0,31, p < 0,001) — le aree più
grandi costano di più, in modo moderato.

**analisi deboli.** Numero di impianti (r = 0,10) e dislivello (r = 0,17) sono
significativi ma trascurabili; la stagionalità è al limite (F = 2,9, p = 0,034);
sci notturno (p = 0,52) e adatto ai bambini (p = 0,75) non mostrano differenze di
prezzo.

**Sorprese.** I servizi non sono un premio uniforme: lo snowpark aggiunge ~10 $
(p < 0,001) ma sci notturno e baby-friendly non aggiungono nulla. Lo **sci
estivo** sembra un premio di +14 $ ma è in realtà geografia — il Chi-quadrato lo
lega al continente con V di Cramér = 0,76.

**Limite.** Sono tutti risultati *bivariati*: ciascuno guarda un fattore alla
volta, quindi non sanno districare del tutto le cause confuse tra loro (è il
continente, o il fatto che quei comprensori sono anche più grandi e più alti?).





## Limiti

- 9 prezzi mascherati come zero (gestiti come NA)
- `Season` ha richiesto una forte ricodifica da 31 valori grezzi
- Oceania (10) e Sud America (7) sottorappresentati
- I prezzi sono una fotografia del 2022/23 → nessuna dimensione temporale
- Correlazione ≠ causalità: associazioni, non meccanismi causali
- Il PIL pro capite è a livello di Paese, non di comprensorio (inferenza ecologica)
- Prezzi convertiti EUR→USD a un unico tasso medio 2022 (1 EUR = 1,053 USD)

---

# Fonti e riferimenti

- **Ski Resorts**: Pedersen, U. T. (2023). Kaggle. <https://www.kaggle.com/datasets/ulrikthygepedersen/ski-resorts>
- **Snow Cover**: incluso nel pacchetto Kaggle (`snow.csv`)
- **PIL pro capite**: World Bank Open Data, 2022 (US$ correnti). <https://data.worldbank.org/indicator/NY.GDP.PCAP.CD>

---

# Appendice: informazioni sulla sessione

```{r session-info}
sessionInfo()
```
